【裁判字號】    89,台上,5211
【裁判日期】    890831
【裁判案由】    違反麻醉藥品管理條例
【裁判全文】
最高法院刑事判決                              八十九年度台上字第五二一一號
    上  訴  人  甲○○
右上訴人因違反麻醉藥品管理條例案件，不服台灣高等法院中華民國八十七年六月九
日第二審更審判決（八十六年度上更(一)字第一一三八號，起訴案號：台灣板橋地方法
院檢察署八十五年度偵字第三三三二、三三九一號），提起上訴，本院判決如左：
    主  文
原判決撤銷，發回臺灣高等法院。
    理  由
本件原判決認定上訴人甲○○意圖營利，於民國八十四年十月間某日，在台北縣三重
市中興游泳池附近，以新台幣（下同）三千元之代價，非法販賣化學合成麻醉藥品安
非他命一包予沈鳳珠（業經第一審判刑確定）一次，供其非法吸用，而從中牟利。嗣
沈鳳珠於八十五年二月二日二十時許被警查獲後，供出其安非他命係向上訴人所購，
經警方通知上訴人到案而查獲等情。因而撤銷第一審關於非法販賣化學合成麻醉藥品
部分之判決，改判仍論處上訴人非法販賣化學合成麻醉藥品，累犯罪刑，固非無見。
惟查，按刑事訴訟法第一百五十六條第二項規定：被告之自白，不得作為有罪判決之
唯一證據，仍應調查其他必要之證據，以查其是否與事實相符。其立法意旨乃在防範
被告自白之虛擬致與事實不符。故對自白在證據上之價值加以限制，明定須藉補強證
據以擔保其真實性。又利用非共同被告之共犯之自白或其他不利於己之陳述，作為認
定被告犯罪之證據，不特與利用被告自己之自白作為其犯罪之證明同有自白虛偽性之
可能，亦不免有嫁禍於被告而為虛偽供述之危險。因此，非共同被告之共犯之自白或
其他不利於己之陳述，固得作為認定被告犯罪之依據，但仍應調查其他必要之證據，
以察其是否與事實相符，不得以之作為有罪判決之唯一證據。申言之，即仍須有補強
證據以擔保該共犯自白之真實性，始得採為斷罪之依據。若不為調查，而專憑此項供
述資料據為被告犯罪事實之認定，即與前揭規定意旨有違。矧犯麻醉藥品管理條例第
十三條之一第二項各款之罪，供出麻醉藥品來源因而破獲者，得減輕其刑，該條例第
十三條之三定有明文；則非法吸用或販賣安非他命之人，如供出安非他命來源因而破
獲者，既得藉以邀求寬典減輕其刑，為擔保其所為不利於對向共犯之陳述之真實性，
尤應有足以令人確信其陳述為真實之補強證據。又上開所謂共犯，包括任意共犯及必
要共犯（含對向犯罪之共犯）。而所謂補強證據，則指除該自白或不利於己之陳述本
身外，其他足以證明自白之犯罪事實確具有相當程度真實性之證據而言。雖所補強者
，非以事實之全部為必要，但亦須因補強證據與自白之互相利用，足使犯罪事實獲得
確信者，始足當之。本件上訴人始終否認有非法販賣安非他命予沈鳳珠之犯行，原判
決雖以沈鳳珠在警訊、偵查及第一審初次調查時供稱其曾於八十四年十月間向上訴人
購買安非他命一次等語，為認定上訴人犯罪之基礎。然沈鳳珠嗣自第一審第二次調查
起，迄原審調查時，則均改稱其並未向上訴人購買安非他命，係警員硬要其指證上訴
人，並拉其手按指紋，其警訊筆錄所載係警員自行撰寫，渠曾拒絕簽名等語（見一審
卷第三十五頁、第五十四頁、發回前原審卷第二十三頁、原審卷第三十七頁）。則沈
鳳珠之供述，前後不一，而有重大瑕疵。原判決採擷其中不利於上訴人之供述，遽為
上訴人犯罪事實之認定，已嫌速斷。又沈鳳珠於警、偵訊時自承曾於八十四年十月間
向上訴人購買安非他命吸用，而其非法吸用安非他命之犯行，亦經第一審判處罪刑確
定，該判決並以其曾供出安非他命來源，而依麻醉藥品管理條例第十三條之三之規定
減輕其刑，有台灣板橋地方法院八十五年度訴字第六三六號刑事判決一份附卷可稽（
見一審卷第六十三頁）。則其與上訴人係分別成立非法吸用（含持有）安非他命及非
法販賣安非他命罪名，在實體法上具有對向犯罪之必要共犯關係。為擔保其供述之真
實性，依上開說明，自須有足以令人確信其所供上訴人犯罪事實為真實之補強證據，
始能採為論處上訴人罪刑之依據。原判決理由雖載稱上訴人供承其係沈鳳珠胞弟之朋
友，與沈女為素無冤仇，沈女應無誣陷上訴人之理；且沈女原指稱係向綽號「阿財」
者購買安非他命，而證人楊宗仁亦指證上訴人之綽號確為「阿財」等情。然上開事實
均與判斷上訴人有無非法販賣安非他命予沈鳳珠吸用之犯罪事實無涉，亦不足藉以補
強及擔保沈鳳珠所為不利於上訴人供述為真實之證明力。則上訴人是否確有沈鳳珠所
指之非法販賣安非他命犯罪事實，自須調查其他必要之補強證據以資判斷。且卷查證
人即承辦本案之警員曹連財在第一審證稱：「我就調口卡給沈指認簽名，但沈不肯簽
名，言『阿財』是他朋友，怕以後出來會找她……」等語（見一審卷第五十四頁反面
）。而觀之卷附上訴人之口卡片，係以白紙覆貼蓋住，並經警員曹連財在旁註記沈女
拒絕簽名之事由（見八十五年度偵字第三三三二號偵查卷第八頁正反面）。倘沈女畏
懼遭上訴人報復而拒絕在指認上訴人之口卡上簽名，何以其竟於同日警訊筆錄中仍指
證上訴人販賣安非他命，並在該筆錄上簽名（見同上卷第四頁正反面）？究竟警訊筆
錄是否確依沈女之供述而記載？有無經其閱覽？又沈女於警訊、偵查及第一審初訊時
，並未詳細供明其與上訴人聯絡購買安非他命之方法與交易之經過。究竟其如何與上
訴人聯絡買賣安非他命？其交易經過如何？有無其他人在場知悉其事？以上各點與判
斷沈女之警訊筆錄是否得作為適法之證據，以及上訴人非法販賣安非他命犯罪事實之
認定攸關，自有併加以調查釐清之必要。乃原審並未進一步調查，並為必要之論斷及
說明，徒以推測之方法，認定沈鳳珠所為不利於上訴人之供述為真實，遽採為論處上
訴人犯罪之唯一依據，尚嫌速斷，難謂無調查未盡及理由欠備之違法。以上或為上訴
意旨所指摘，或為本院得依職權調查之事項，應認原判決仍有撤銷發回之原因。又毒
品危害防制條例已於八十七年五月二十三日生效實施，於更審時應注意新舊法比較適
用。
據上論結，應依刑事訴訟法第三百九十七條、第四百零一條，判決如主文。
中      華      民      國    八十九    年      八      月    三十一    日
                              最高法院刑事第八庭
                                  審判長法官  吳  雄  銘
                                        法官  池  啟  明
                                        法官  石  木  欽
                                        法官  郭  毓  洲
                                        法官  吳  三  龍
      右正本證明與原本無異
                                              書  記  官
中      華      民      國    八十九    年      九      月      四      日


司法院資訊處製作；財團法人民間司法改革基金會備份。
